【裁判字號】    94,家訴,64
【裁判日期】    950317
【裁判案由】    給付應繼分之財產
【裁判全文】
臺灣新竹地方法院民事判決              94年度家訴字第64號
原      告  戊○○
            丙○○
            甲○
兼前列三人共同
訴訟代理人  戊○○
被      告  丁○○
            乙○○
訴訟代理人  許美麗律師
            王彩又律師
            李明仙律師
當事人間給付應繼分之財產事件，本院於95年3月2日言詞辯論終
結，判決如下：
    主  文
原告之訴駁回。
訴訟費用由原告負擔。
    事實及理由
壹、原告起訴主張：
一、被繼承人王樹珍於民國93年4月26日過世，王樹珍生前，其
    所有於新竹國際商業銀行定期存款，自88年初，由被告丁○○、乙○○夫婦二人共同代管，被告丁○○、乙○○二人謂
    母親之定期存款放到國寶人壽保險公司之優惠存款，利息較
    高，原告等信之。故由其提出後，存進獲利較高的國寶人壽
    保險公司，事後可將母親存款大大方方的提出，不會使人生
    疑。王樹珍過世後，因為父親尚健在，原告等相信被告丁○○會將母親的錢交給父親，故未有追問。經查證國寶人壽保
    險公司，根本沒有母親存款之事實，卻發現被告二人及其子
    女，自88年起有多筆保單，其侵占意圖甚明。
二、93年7月14日，原告戊○○、丙○○之父要原告戊○○代筆
    字據，口述其交代的事，主要內容是「母親的金錢公平處置
    ，父親的錢要公平分配」。94年3月4日蔡湧過世，丁○○於
    公祭當日，提示蔡湧於94年2月19日立有遺囑。因該所謂的
    遺囑，根本沒有見證人，且94年2月19日蔡湧是神智不清的
    狀態，故原告戊○○要求被告丁○○應將王樹珍及蔡湧的遺
    產交出來，遭丁○○拒絕。被繼承人所留的遺產應由所有繼
    承人平均分配，被告等卻佔為己有。
三、原告的父親與母親所有的金錢，確實存在。且是由被告丁○○、乙○○夫妻共同管理。被告丁○○明知父、母所有存款
    ，於父母去世後，應歸於遺產。遂生貪念，乾脆趁照顧父、
    母之便，先行將父、母所有存款提取，再藉口該存款皆用於
    父、母之生活照顧。被告丁○○於95年2月17日庭訊中稱，
    父、母生前贈與被告夫婦新台幣（下同）一百多萬，其餘皆
    花費在父母身上，已經沒有剩下遺產。又被告丁○○曾自擬
    四份協議書，其於94年8月19日（父母皆過世後）所擬之第
    四份協議書中坦承該存款在父、母身後尚有三百萬元。因之
    ，本件系爭之事件，確有遺產存在。被告等二人，共同侵害
    原告之應繼分。
四、原告戊○○與被告丁○○以及其他兄弟姊妹五人，於父、母
    生前，為照顧父母之經濟生活，於85年起即每人每月繳納
    3000元。共同成立一基金，除照顧父母經濟生活外，並慰問
    、急難救助、獎勵子孫均由基金支出。被告於答辯狀稱，父
    、母生前，所有的金錢係用於父、母的經濟生活，綜觀其附
    之支出憑據（共計19萬7964元），根本與父母所有的存款不
    相符。
五、為企圖繼承眷舍，被告丁○○將戶籍於91年4月2日遷入老家
    為戶長，94年5月6日遷出，借一石二鳥，成為合法繼承者。
    自從母親過世後，多次向父親提起要繼承眷舍，父親始立下
    字據，防被告丁○○貪念之心。因父親係職業軍人，配有座
    落於新竹市○○街26巷38號之眷舍，父親希望該舍改建後，
    所分配的房子作為「蔡是宗親祠堂」。依軍方規定，眷舍所
    有人夫婦皆已去世後，其法定繼承人必須在一定期限內，共
    同推薦一人繼承該眷舍，否則視為拋棄。被告丁○○知悉原
    告等皆遵照父親遺願，故擬協議書，要脅原告等，若放棄繼
    承權，始願辦理眷舍認證事宜。父親自94年3月4日去世，迄
    今已近一年，認證事宜仍無法辦理，迭經原告與軍方陳情，
    軍方要求儘訴辦理認證。原告94年11月14日寄初存證信函，
    請求被告丁○○和蔡雲芳儘速配合辦理，「答案：無解」。
六、被告丁○○、乙○○二人趁父親蔡湧臥病在床時，將父親蔡
    湧存於玉山銀行之存款提領98萬元。中鋼的股票，原告是法
    定代理人，被告乙○○因無法取得父親蔡湧印鑑先偽造代理
    人，於是先變更印鑑，再盜賣股票。父親蔡勇在國軍儲蓄的
    定期存款，根本尚未到期，被告乙○○亦是趁父親蔡勇臥病
    在床，將定期解約並予以提取。
七、茲陳母親王玉樹及父親蔡湧所留遺產之明細：
（一）母親王樹珍所留遺產：
      經向國寶人壽股份有限公司查詢，均無任何王樹珍投保紀
      錄，而王樹珍於新竹國際商業銀行帳戶內之定期存款自88
      年5月20日起至92年4月25日止，陸續被結清四筆、解約二
      筆，共計277萬3617元。
（二）父親蔡湧所留遺產：
     （1）蔡湧於玉山商業銀行帳戶內之存款，93年11月16日被
          提領98萬元，93年11月29日被提領11萬4383元，前開
          二筆款項之取款憑條、存戶簽章「蔡湧」之筆跡是被
          告乙○○之字跡。
     （2）蔡湧所購買中鋼股票5,166股，立有委託授權及受任
          承諾書予新竹建華證券股份有限公司，原告戊○○為
          受任承諾人，93年9月27日被告丁○○以戊○○名義
          ，電建華證券，賣掉前開股票，所得18萬280元，該
          筆款項進入蔡湧於中國商業銀行新竹分行第00000000
          000號帳戶內，被告乙○○欲提領該帳戶之存款，竟
          向中國商業銀行變更蔡湧之印鑑，因而於93年12月8
          日，自該帳戶內提領22萬1480元。
     （3）被告丁○○、乙○○夫妻二人自93年8月18日起至94
          年2月3日止，由蔡湧於新竹市○○路郵局第800115
          號帳戶內，陸續提領17筆款項，共計65萬6050元。
     （4）蔡湧於國防部主計局同胞儲蓄會儲蓄之定存，至94
          年4月14日始到期。被告乙○○竟於94年1月3日即予
          提領8萬1061元，利息部分為1,061元），由提款單字
          跡，確是乙○○之筆跡。
七、綜前所述，被繼承人王樹珍之遺產共計為277萬3617元。原
    告戊○○應繼分為34萬6702元、原告丙○○應繼分為34 萬
    6702元、原告甲○應繼分為34萬6702元。被繼承人蔡湧之遺
    產共計為205萬2974元，原告戊○○應繼分為29萬3282元、
    原告丙○○應繼分為29萬3282元、原告甲○應繼分為29 萬
    3282元。被告等二人應共同連帶給付原告戊○○63萬9984
    元、原告丙○○63萬9984元、原告甲○63萬9984元。爰提起
    本件訴訟，並聲明：（一）被告丁○○、乙○○應共同連帶
    分別給付原告戊○○、原告丙○○、原告甲○，63萬9984元
    。其中34萬6702元，自被繼承人王樹珍93年4月26日去世之
    日起。其中29萬3282元，自被繼承人蔡湧94年3月4日去世之
    日起。至清償日止，均按年利率百分之五計算利息。
    （二）訴訟費用由被告負擔。（三）原告願供擔保，請宣告
    假執行。
貳、被告則辯稱：
一、按原告起訴之請求權基礎為何？請原告敘明，以利被告答辯
    。又原告訴之聲明請求被告二人應共同連帶分別給付，原告
    究請求被告二人共同給付？或連帶給付？抑或分別給付？並
    各該請求之依據為何？均請原告敘明，以利被告答辯。
二、又按書狀及其附屬文件，除提出於法院者外，應按應受送達
    之他造人數，提出繕本或影本，民事訴訟法第119條第1項定
    有明文。查本件原告所提出交付給被告之起訴狀繕本，並未
    依法檢附起訴狀內所提出之相關證物，致被告無從就該等證
    物表示意見或答辯。
三、再者，被告否認原告起訴所主張被繼承人王樹珍、蔡湧於死
    亡時，分別有277萬3617元、205萬2974元之遺產，原告應舉
    證證明被繼承人死亡時確有前開之遺產。
四、查被告否認共同管理被繼承人王樹珍、蔡湧生前財產，亦否
    認原告起訴所主張被繼承人王樹珍、蔡湧於死亡時，分別有
    277萬3617元、205萬2974元之遺產，及所主張之300萬元遺
    產，而原告並無法舉證證明被繼承人死亡時確有其所主張之
    遺產。按被繼承人王樹珍、蔡湧於死亡時既無原告所主張之
    遺產可供繼承，原告何來依民法第767條之規定請求被告給
    付金錢？又被告二人又如何負連帶責任？
五、又查被告乙○○並非本件之繼承人，何來侵害原告應繼分之
    可言？原告如何依民法第1046條（第1146條之誤？）對被告
    乙○○主張繼承回復請求權？又被繼承人王樹珍、蔡湧於死
    亡時，並無原告所稱之277萬3617元、205萬2974元之遺產，
    既無該等遺產，何來被告侵害其應繼分之可言？原告如何依
    民法第1046條（第1146條之誤？）對被告等主張繼承回復請
    求權？
六、又查被繼承人蔡湧於死亡時僅留有少數銀行存款及資產，並
    無原告主張之205萬2974元之遺產或300萬元之遺產，且該等
    遺產至今仍未處理，何來被告等侵害其應繼分而應連帶給付
    原告三人各63萬9984元之可言？
七、另查被告否認被繼承人王樹珍、蔡湧於死亡時有300萬元之
    遺產。有關原告於95年2月17日提出之協議書主張被繼承人
    王樹珍、蔡湧於死亡時有300萬元之遺產，並非事實。按被
    繼承人蔡湧於死亡時留有新竹市○○里○○街26巷38號之眷
    舍，依軍方之規定，須於被繼承人蔡湧死亡後一定期限內由
    全部之繼承人共同具名聲請並指定一人繼承，然原告因不甘
    父母生前贈與被告金錢，而刁難不願共同具名聲請，使得該
    眷舍將面臨軍方無償收回之情形。因姊妹蔡雲芳覺得放棄繼
    承眷舍平白由軍方收回甚為可惜，故由蔡雲芳居間協調，由
    蔡雲芳擬定一份協議書供參，然因原告主張被告丁○○既受
    有父母之生前贈與自應負擔全部之喪葬費，不得要求其共同
    負擔，且原告強勢要求非要寫上300萬元之金額不可，否則
    其仍不願共同具名，在蔡雲芳之居中協調下，蔡雲芳一再強
    調眷舍平白由軍方收回甚為可惜，且對兩造均無好處，並告
    訴被告丁○○如此之協議條件不至損害被告之實質權益，而
    一再請求被告丁○○同意原告之主張，被告丁○○在蔡雲芳
    之強力請求下，為保住父親所留下之眷舍而無奈簽下協議書
    ，然協議書之主要內容在於眷舍之權利分配及喪葬費之負擔
    。詎原告竟是居心叵測，取得協議書後仍堅不具名聲請繼承
    眷舍，亦不交還給蔡雲芳，而隨即起訴請求被告給付應繼分
    ，並以該份尚未簽署完成之協議書為據，至此被告始知原告
    乃為訴訟取據之用心。有關簽寫協議書之過程，有證人蔡雲
    芳可為證明。故該份尚未完成簽署之協議書並不足以證明被
    繼承人王樹珍、蔡湧於死亡時確有300萬元之遺產，或確有
    原告所稱之277萬3617元、205萬2974元之遺產。
八、再查有關原告所提之門牌號碼為新竹市○○里○○街26巷38
    號之眷舍部分，經被告丁○○向管理單位國防部軍眷服務處
    口頭查詢，目前使用權利人仍為被繼承人蔡湧，特此陳報。
    並聲（一）原告之訴駁回。（二）訴訟費用由原告負擔。（
    三）如受不利之判決，被告願供擔保請准宣告免為假執行。
參、得心證之理由：
一、查原告主張原告及丁○○為王樹珍、蔡湧之繼承人，王樹珍
    於93年4月26日死亡、蔡湧於94年3月4日死亡，有原告所是
    出之戶籍謄本在卷可稽，且為被告所不爭執，自堪信為真實
二、按大法官釋字第437號解釋最高法院29年上字第1540號，同
    院48年上字第873號同院53年台上字第593號，同院53年台上
    字第1928號判例意旨，繼承權是否被侵害，需具備之要件為
    1.有無被他人否認其繼承資格，2.排除其對繼承財產之占有
    ，管理或處分3.繼承開始時或開始後為繼承權之侵害。若於
    被繼承死亡時，其繼承人間對於彼此為繼承人之身分並無爭
    議，迨事後始發生侵害遺產之事實，則其侵害者，為繼承人
    已取得之權利，而非侵害繼承權，自無民法第1146條繼承回
    復請求權之適用．．」，認為仍須具備「有無被他人否認其
    繼承資格」為適用民法第1146條之必要條件。
三、查被告並無否認原告之繼承權資格，業經被告供明在卷（見
    本院95年3月2日言詞辯論筆錄），且為原告所不否認，參之
    原告主張被告丁○○所提出之協議書但未經署名者，上所載
    立協議書人乃有原告等人之名，有該協議書影本在卷可稽。
    基此，依據前開大法官釋字第四三七號解釋之意旨，本件依
    原告主張被告所侵害者，為原告「因繼承而取得之權利」，
    而非「繼承權」，應無民法第1146條第1項繼承回復請求權
    之適用。從而則原告依民法第11 46條第1項規定請求回復繼
    承權，即無理由，應予駁回。
四、另按民法第1151條之規定，共同繼承之遺產，在分割以前，
    應為各繼承人公同共有。同法第828條第2項規定公同共有物
    之處分，及其他權利之行使，應得公同共有人全體之同意。
    又按共同繼承之遺產在分割以前，應為各繼承人公同共有，
    如公同共有人中之一人或數人，以其他公同共有人處分公同
    共有物為無效，對於主張因處分而取得權利之人，雖非不可
    提起確認該物仍屬公同共有人全體所有之訴，但提起確認自
    己部分公同共有權存在或交還自己部分之訴，則為法所不許
    (最高法院著有37年度上字第7302號判例意旨參照)。又按公
    同共有物被一部分公同共有人為處分行為時，須得處分行為
    以外之公同共有人全體同意，始得起訴。公同共有物被一部
    分公同共有人侵奪或妨害時，須得侵奪人或妨害人以外之公
    同人全體之同意，始得提起返還或除去妨害之訴，否則當事
    人之適格即有欠缺 (有最高法院32年度上字第115號、第
    1715 號判例意旨參照)。
五、本件原告自承被繼承人王樹珍、蔡湧之遺產均未分割，於本
    案主張分割其父母王樹珍、蔡湧遺產（見本院95年1月6日言
    詞辯論筆錄），且繼承人除原告三人、被告丁○○外，尚有
    蔡雲芳、蔡鑫海、蔡鑫航，有原告所提出之繼承系統表、多
    份戶籍謄本在卷足憑。
六、本件原告請求分割被繼承人王樹珍、蔡湧之遺產（見本院95
    年1月6日言詞辯論筆錄），依上開規定，被繼承人王樹珍、
    蔡湧之遺產在分割前，屬於其繼承人公同共有，是以原告請
    求分割被繼承人王樹珍、蔡湧之遺產，自應以其他繼承人為
    共同被告，本件當事人之適格始無欠缺。準此，原告起訴請
    求分割被繼承人王樹珍、蔡湧之遺產，僅以被告丁○○為被
    告，未併列蔡雲芳、蔡鑫海、蔡鑫航為共同被告，本件當事
    人之適格自有欠缺。
七、原告主張民法第767條所有物返還請求部分，縱認原告此部
    分之主張為真實，因原告自承王樹珍、蔡湧遺產尚未分割，
    即屬繼承人公同共有之財產，揆諸前揭說明，其以應繼承分
    之額度，請求被告給付存款，更非適法。
八、綜上所述，原告主張其係王樹珍、蔡湧之遺產繼承人，就系
    爭遺產及遭被告提領之銀行存款有公同共有關係，基於繼承
    回復、遺產分割請求及所有物物上等請求權之法則，請求被
    告給付應繼分之金額本息，均非正當，應予駁回。
九、因本案事證已臻明確，兩造其餘主張陳述及所提之證據，與
   本件判斷結果不生影響，爰不一一審酌論述，附此敘明。
肆、訴訟費用之負擔：民事訴訟法第78條。
中    華    民    國    95    年    3    月    17   日
                  家事法庭法  官  許翠玲
正本係照原本作成
如對本判決上訴，須於判決送達後廿日內向本院提出上訴狀
                          書記官  陳宏城
中    華    民    國    95    年    3    月    17   日


司法院資訊處製作；財團法人民間司法改革基金會備份。
